最　高　行　政　法　院　裁　定
　　　　　　　　　　　　　94年度裁字第01429號
抗　告　人
即被選定人　甲○○
抗　告　人
即被選定人　乙○○
抗　告　人
即被選定人　丙○○
訴訟代理人　潘正芬律師
上列抗告人因與相對人臺北縣政府間都市計畫法事件，對於中華
民國93年3月3日臺北高等行政法院92年度訴字第1224號裁定提起
抗告，本院裁定如下：
　　主  文
抗告駁回。
抗告訴訟費用由抗告人負擔。
    理  由
一、按抗告法院認抗告為不合法或無理由者，應為駁回抗告之裁
    定。
二、本件相對人以91年7月5日北府城規字第0910430215-1號公告
    公開展覽「擬定土城（頂埔地區）都市計畫（原陸軍後勤學
    校為產業專用區）細部計畫案」，公開展覽期間30天，公民
    或團體得以書面提出意見，提供台北縣都市計畫委員會審議
    參考。公開展覽期滿後，相對人彙整公民或團體陳情意見連
    同全案提交台北縣都市計畫委員會91年8月22日第311次會議
    審決，並經相對人核定後，以91年9月26日北府城規字第091
    05696472號公告「擬定土城（頂埔地區）都市計畫（原陸軍
    後勤學校為產業專用區）細部計畫案」計畫書圖自91年9月
    27日發布實施（下稱系爭細部計畫）。選定人等（選定人81
    5人見原裁定附表）不服，向內政部提起訴願，遭內政部訴
    願決定不受理，選定人仍表不服，選定抗告人甲○○、乙○
    ○、丙○○等三人向原審法院提起行政訴訟，經遭駁回後，
    選定人猶表不服，遂選定甲○○等三抗告人向本院提起抗告
    ，其抗告意旨略以：（一）抗告人等權益或法律上之利益確
    實受到系爭行政處分侵害：新訴願法第18條擴大訴願主體之
    救濟範圍，除「受行政處分之相對人」外，增列「利害關係
    人」亦得為訴願主體；另行政訴訟法第4條亦擴大撤銷訴訟
    的適用範圍，包括權利或法律上之利益受侵害者，均得提起
    。原裁定謂：「系爭都市計畫之核定，縱如原告所訴，將使
    其等房地價格下跌，亦僅屬經濟上之利害關係，難謂具有法
    律上之利害關係」，然查鈞院59年判字第192號判例中已明
    白指出：「原告以此項變更計畫，將使其所有土地降低其價
    值，損害其權益，對於相對人官署此項變更都市計畫之行為
    ，提起訴願，自難認為法所不許。」，足見「土地價值之降
    低」，亦屬損害人民之權益或法律上之利益，非僅屬經濟上
    之利害關係，自得提起訴願。（二）抗告人等確為系爭行政
    處分之相對人：前揭判例亦認為「某一部分有關係之人民」
    即為新訴願法所稱之「利害關係人」，而本件抗告人等即屬
    於新訴願法第18條及前揭判例所指之「利害關係人」或「某
    一部分有關係之人民」，至為明確。至於原裁定所引用之鈞
    院75年判字第362號判例，核其案件性質乃係針對「違反廢
    棄物清理法案件」，而非「都市計畫法案件」，且其中所指
    乃「不包括夫妻配偶間之事實上利害關係在內」，無論就「
    案件性質」而言，或就「當事人關係」而言，均與本件有明
    顯不同，因此原裁定援引鈞院75年判字第362號判例，即有
    不當。（三）關於追加訴訟部分：查本件抗告人於提起訴願
    時即係以「內政部及台北縣政府」為原處分機關，並以行政
    院為受理機關，此有訴願書可稽，因此追加部分業經訴願程
    序，原裁定認為「追加部分」未經訴願程序云云，核與事實
    不符。且抗告人追加「台北縣政府」為相對人，並不妨礙相
    對人之答辯及訴訟之終結，且有合一確定之必要，嚴格言之
    ，並非真正訴之追加，因此原審法院裁定駁回，於法無據。
    （四）縱認大部分抗告人及其選定人非原處分之相對人或利
    害關係人，然抗告人或選定人中包括：廖義秀、鄧義哲、林
    明全、林鳳麗、廖長生、廖明照、王文進、陳義雄、鄧元米
    、鄧木生、鄧金財、林紅緞、林文祥、甲○○、林文龍、乙
    ○○、黃陳珠及上豐實業有限公司等18人，本係台北縣政府
    75年8月16日發布實施之「土城（頂埔地區）都市計畫」區
    域範圍內之土地所有權人，其等應為原處分之相對人或利害
    關係人。（五）原訴願決定認原處分對抗告人僅有經濟上之
    關係，而為不受理之決定，此項認定亦有損陳添之權利或利
    益之可能，陳添自得依據行政訴訟法第4條第3項之規定，以
    利害關係人之身分提起撤銷訴訟，而不必先行訴願程序。原
    裁定認陳添未經合法訴願，而駁回陳添之撤銷訴訟，即有未
    合，請廢棄原裁定，並撤銷原處分及訴願決定等語。
三、按自然人、法人、非法人之團體或其他受行政處分之相對人
    及利害關係人得提起訴願，訴願法第18條定有明文。而所謂
    利害關係人乃指法律上之利害關係而言，不包括事實上之利
    害關係在內。（本院75年判字第362號判例參照）。查本件
    原裁定係以：系爭「變更土城（頂埔地區）都市計畫案，係
    由內政部交由台北縣政府以91年9月19日北府城規字第09105
    59152號公告，自91年9月20日起發布實施，該系爭都市計畫
    對區域內人民雖有影響，惟選定人（如原裁定附件名冊815
    人），除陳添外，其餘814人均非該計畫區範圍內之土地所
    有權人，業經原法院受命法官於93年1月30日現場履勘屬實
    （見92年度訴字第1224號卷第238頁），復為兩造所不爭執
    ，則該814位選定人，難謂系爭都市計畫行政處分之相對人
    ，所稱系爭都市計畫之核定，將導致其等房地價格下跌，僅
    屬經濟上之利害關係，難謂具有法律上之利害關係。至選定
    人陳添所有坐落台北縣土城市○○段溪尾小段49-2、49-7號
    土地，雖有系爭都市計畫範圍內，其應有部分約僅5平方公
    尺，於91年12月13日申請參加訴願，惟其既未有合法之訴願
    人所提起之訴願案申請參加訴願，自非所許，又縱可視為獨
    立提起訴願，惟距系爭都市計畫核定公告已逾30日不變期間
    ，亦屬不合法。因認選定人陳添未經合法訴願，其餘選定人
    非屬利害關係人，均欠缺權利保護要件，訴願決定、認其訴
    願不合法之理由雖有不同，惟應予不受理之結果則無二致，
    應予維持，抗告人對之提起行政訴訟，難謂合法，併予駁回
    。經核並無不合。抗告意旨猶執陳詞，指摘原裁定不當，聲
    明廢棄，為無理由，應予駁回。
四、依行政訴訟法第104條、民事訴訟法第95條、第78條，裁定
    如主文。
中    華    民    國    94    年     7    月    28    日
                  第四庭審判長法  官　徐　樹　海
                              法  官　高　啟　燦
                              法  官　吳　錦　龍
                              法  官　黃　合　文
                              法  官　林  茂  權
以  上  正  本  證  明  與  原  本  無  異
中    華    民    國    94    年    8    月    1      日
　　　　　　　　　　　　　　　書記官　賀　瑞　鸞
